【裁判字號】    91,訴,2671
【裁判日期】    920722
【裁判案由】    新型專利異議
【裁判全文】
臺北高等行政法院判決                            九十一年度訴字第二六七一號
                              .
    原      告  鴻海精密工業股份有限公司
    代  表  人  甲○○董事長.
    訴訟代理人  庚○○
                己○○
    被      告  經濟部智慧財產局
    代  表  人  蔡練生（局長）
    訴訟代理人  乙○○
                丁○○
    參  加  人  日商‧廣瀨電機股份有限公司
    代  表  人  中村達朗
    訴訟代理人  林志剛律師
    複  代理人  戊○○
    訴訟代理人  丙○○
右當事人間因新型專利異議事件，原告不服經濟部中華民國九十一年五月十七日經訴
字第○九一○六一一○七八○號訴願決定，提起行政訴訟，本院判決如左：
    主  文
原告之訴駁回。
訴訟費用由原告負擔。
    事  實
一、事實概要：參加人於民國（下同）八十八年一月二十六日以「具屏蔽板之電氣連
    接器」向被告申請新型專利，經被告編為第00000000號審查，准予專利
    。公告期間，原告以其違反專利法第九十八條第一項第一款及第二項之規定，對
    之提起異議，案經被告審查，於九十年十二月十九日以（九○）智專三（二）○
    四○八五字第○九○八九○○二四六九號專利異議審定書為「異議不成立」之處
    分。原告不服，提起訴願，遭決定駁回，遂提起行政訴訟。本院因認本件撤銷訴
    訟之結果，參加人之權利或法律上利益將受損害，爰依職權裁定命獨立參加被告
    之訴訟。
二、兩造聲明：
    (一)原告聲明：原處分及訴願決定均撤銷，並令被告對第00000000P○一
      號新型專利異議案為異議成立之審定。
    (二)被告聲明：如主文所示。
三、兩造之爭點：系爭案是否違反核准時專利法第九十八條第一項第一款及第二項之
    規定，而不得取得新型專利？
    (一)原告主張：
      1.原處分之認事用法顯有未洽：
        (1)「新型係運用申請前既有之技術或知識，而為熟習該項技術者所能輕易完
          成且未能增進功效時，雖無前項所列情事，仍不得依本法申請取得新型專
          利」為專利法第九十八條第二項關於新型專利進步性之消極規定。
        (2)原處分為「異議不成立」處分之理由在於：「引證一、二未揭示系爭案之
          增強端板，而引證三之遮蔽殼、托架與系爭案之屏蔽板、增強端板結構不
          同，因此，系爭案並非由諸證據所能拼湊而得，難稱其不具進步性」。
        (3)具備進步性之新型專利當然應滿足「無法由習知技術所能直接拼湊而得」
          該條件，然而，「無法由習知技術所能直接拼湊而得」並不等於或不足以
          說明「無法依據習知技術而為熟悉該項技術者所能輕易完成」。原處分僅
          以「系爭案無法由習知技術所能直接拼湊而得」為「異議不成立」之處分
          ，其顯未嚴格依專利法進行審查。以下將依據專利法之規定對系爭案之技
          術手段是否具備進步性進行分析。
        (4)系爭案之特徵有二：屏蔽板設有接觸舌片；增強端板設有平行於屏蔽板之
          副部。析言之，接觸舌片之作用在於與對接連接器之遮蔽殼抵接，副部之
          作用在於使增強端板與屏蔽板抵接，兩者最終之目的在於加強接地效果。
          參照引證三圖三，其托架50與遮蔽殼32接觸，由於該遮蔽殼32係圍設於絕
          緣本體週面，故托架50無需設置平行於絕緣本體側面之副部即可達成與遮
          蔽殼32接觸之效果。相較於引證三，系爭案增強端板與屏蔽板接觸之技術
          手段不具進步性。引證三之托架未如系爭案之增強端板設置副部只因其無
          需副部即可達成與遮蔽殼接觸之效果，顯然，該副部係依屏蔽板之分佈而
          設，並非實質性特點，該副部之設置不足以使系爭案之技術手段具備進步
          性。
        (5)再參照引證一圖一，其連接器之遮蔽殼26上設有數個接觸舌片，可與對接
          連接器之遮蔽殼相抵接，系爭案於遮蔽殼上設置接觸舌片之結構特徵已被
          引證一所揭示，不具進步性。
        (6)至此可知，系爭案之結構特徵及所達功效已分別為引證一及引證三所揭示
          及達成，熟悉該項技藝者完全可根據需求將該兩結構特徵組合應用。因是
          ，系爭案係由熟悉該項技藝者利用已有技術所能輕易完成者，且不具功效
          增進。
        (7)被告或將辯稱「系爭案之舌片更設有可撓部」，而諸引證案則不具該結構
          。請參系爭案修正後之申請專利範圍，其第一項並未界定該可撓部，而第
          二項僅界定了該可撓部但並未描述其具體結構。請再參引證一圖一，其舌
          片係自遮蔽殼頂部向內彎折而成，該彎折部可有效提供舌片彈性，故亦可
          稱之為「可撓部」。被告出版之《專利審查基準》明確規定，新型專利之
          審查應以申請專利範圍所載新型為準。因此，該可撓部亦不足以使系爭案
          具備進步性，原「異議不成立」之處分顯有未洽。
      2.訴願決定顯有未洽：
        訴願決定一再強調「引證三之托架與系爭案之增強端板結構不同，系爭案並
        非由諸引證所能拼湊而得」。前述已知，增強端板與遮蔽殼相抵接以加強接
        地效果之技術手段已為引證三所揭示。若遮蔽殼係設於絕緣本體兩側，為達
        到與遮蔽殼抵接之目的，當然應設置該平行於遮蔽殼之副部，因此，該副部
        僅係依遮蔽殼之結構分佈而設，與引證三之托架相較並無實質差異，其不足
        以使系爭案具備進步性。訴願決定拋開實質內容，僅以些微空間結構之差異
        而逕為「訴願駁回」之決定顯有未洽。
      3.綜上所陳，本專利異議事件原處分審定異議不成立，而訴願決定遽予維持，
        均有未洽，請判決如訴之聲明。
    (二)被告主張：
      1.系爭案「具屏蔽板之電氣連接器」之屏蔽板7係在器殼體1之長度方向位於對
        向側面之範圍內，與引證三之遮蔽殼32除具圍設於絕緣本體四周之邊壁36外
        ，另又再設頂壁34之構造不同；另系爭案之增強端板15係具有位於器殼1之
        端面側的主部15A及折彎而與屏蔽板7之端部重疊形成彈性接觸的副部15B，
        在構造上亦顯然與該引證三中之托架50不同。故該引證三之托架50未設副部
        係因其整體構造與系爭案不同，並非無需副部即可達成接觸效果，也因此該
        引證三或連同未設有增強端板之引證一、二，並不能證明系爭案申請專利範
        圍第一項為拼湊而得或為運用申請前既有之技術或知識。
      2.原異議理由係以引證一認為系爭案申請專利範圍第二項不具新穎性，但該引
        證一圖一（詳如圖十二）之遮蔽殼154、156所設之複數彈指158、160（舌片
        ）雖亦自頂部向內彎折而成，卻並未如系爭案除該內彎而成之接觸舌片11、
        18外（如第一及十二圖），另又在其基部近旁形成有具體且可提高接觸舌片
        11、18可撓性的其他可撓部12、19，確不能證明系爭案申請專利範圍第二項
        不具新穎性。
      綜上所述，被告原處分並無違法，敬請駁回原告之訴。
    (三)參加人主張：
      1.被告已經針對原告之異議理由加以具體審查：
        原告於起訴理由第２頁第２行主張被告機關未嚴格依專利法進行審查，但是
        原告於異議申請書第４頁第６至７行係主張「被異議案顯係將各證據所採技
        術手段拼湊而得，且較諸證據並未產生新的功效」，故被告係根據原告之主
        張而為具體的核駁，認定「系爭案並非可由各證據所採技術手段拼湊而得」
        ，已經針對原告之異議理由加以具體審查。
      2.系爭案是否具有新型專利的進步性，應針對申請專利範圍所記載的整體構成
        要件特徵及其功效，加以論定。
        (1)系爭案的申請專利範圍第一項的特徵在於：「屏蔽板7係在器殼之長度方
          向位於上述對向側面之範圍內；增強端板15係具有位於器殼之端面側的主
          部15A及折彎形成與屏蔽板7之面成為平行的副部15B，該副部15B與屏蔽板
          7之端部重疊形成彈性接觸。」然而，原告卻主張可以根據引證三第三圖
          （美國專利第5,697,799號）所揭示的托架50與遮蔽殼32，來證明系爭案
          的前述申請專利範圍第一項的技術特徵，不具新型專利的進步性；但是，
          比較系爭案的第六圖和引證三的第三圖可知，引證三的托架50和遮蔽殼32
          的構造、形狀、卡合方式等，與系爭案的增強端板15和屏蔽板7的構造、
          形狀、卡合方式不同（請參照被告答辯理由一），因此即使是熟習此項技
          術者，也無法根據該引證三或連同未設有增強端板之引證一、二，輕易完
          成系爭創作的技術特徵。
        (2)況且，原告於起訴狀第２頁第６、８行，係主張引證三可以達成「加強接
          地效果」、「可達成與遮蔽殼32接觸之效果」，並於起訴狀第３頁第１２
          行主張「加強接地效果之技術手段已為引證三所揭示」，便要據以主張系
          爭案不具功效；但是前述這些效果，並不是系爭案的申請專利範圍第一項
          的特徵所要達成的功效，系爭案的申請專利範圍第一項的功效，係如系爭
          案說明書第１３頁第１３至１６所示「若依照第一項創作，不管增強端板
          之折曲位置的精度，由於屏蔽板係以優異精度來定位其接地腳與接觸件之
          相對位置，因此，多數接觸件之高密度配置成為可能而對連結器之小型化
          有貢獻。」此功效原告不論是在異議理由書或是起訴狀中，完全沒有提及
          ，顯係默認系爭案的申請專利範圍第一項具有此種功效，故系爭案能夠增
          進功效。而新型專利依照專利法第九十八條第二項的規定，只要能夠增進
          功效，便具有新型專利的進步性要件，原告一方面主張系爭案的申請專利
          範圍第一項不具進步性，一方面卻默認系爭案能夠增進功效，顯見其異議
          理由和起訴理由皆有矛盾現象。
      3.原告不明瞭新型專利的審查原則：
        (1)原告於起訴狀第３頁第８行主張「新型專利應以申請專利範圍所載新型為
          準」，但是，根據「專利審查基準」第２-３-６頁的記載，應該「參酌新
          型說明之記載內容，如有圖式者，應一併參酌該圖示。」
        (2)另外，原告於起訴狀第３頁第５行主張，「系爭案申請專利範圍第一項並
          未界定該可撓部」，但是系爭案的申請專利範圍第一項的特徵並不是在於
          「可撓部」，而是在於屏蔽板7、增強端板15以及兩者之間的構造特徵，
          故當然毋庸揭示「可撓部」。
        (3)另外，原告主張系爭案申請專利範圍第二項僅界定了該可撓部但並未描述
          其具體特徵，但是，系爭案的申請專利範圍第二項的特徵係在於：「屏蔽
          板係可彈性變位地與對方連接器之屏蔽部彈性接觸而在至少一部位具有形
          成可撓部之接觸舌片，上述屏蔽板係在位於該屏蔽板之板面範圍內，在該
          接觸舌片之基部近旁，形成有局部地提高接觸舌片可撓性的其他可撓部者
          。」
        (4)由於解釋申請專利範圍的用語或內容，應參照新型說明之記載內容，如有
          圖式者，應一併參酌該圖式，故前述「‧‧‧在該接觸舌片之基部近旁，
          形成有局部地提高接觸舌片可撓性的其他可撓部者。」的技術特徵，參酌
          系爭案第五圖和第十二圖可知，係指在該接觸舌部（11、18）之基端近旁
          所形成的窗部12或曲部19，由於熟習此項技術者可以根據系爭案的說明書
          內容，直接推導出各種形態的窗部或曲部等的局部提高接觸舌片可撓性的
          其他可撓部，而系爭案的申請專利保護範圍至少也應該包括可以直接推導
          的部分，故在申請專利範圍第二項中，以「‧‧‧其他可撓部」來表示。
        (5)原告於起訴狀第３頁第７行主張引證案（例如引證一美國專利第
          4,687,263號的第一、八、十三圖）之舌片（132、152）的彎曲部，亦可
          稱之為「可撓部」，但是該彎曲部應該只是相當於系爭案接觸舌部11的頂
          部彎曲部分，與系爭案的「其他可撓部」亦即窗部12等完全不同（請併參
          照系爭案第三圖和第五圖的符號12之位置、形狀），由於引證案完全未揭
          示出前述申請專利第二項的技術特徵，甚至連任何暗示也無，故即使是熟
          習此項技術者，也難以根據引證案輕易完成系爭創作。
        (6)況且，原告係根據引證一可以達成「與對接連接器之遮蔽殼相抵接」之功
          效來主張系爭案不具進步性（參照原告起訴狀第２頁最後兩行），但是系
          爭案的申請專利範圍第二項的特徵，於引證案沒有揭示，已如前述；且根
          據該特徵，可以達成「由於屏蔽板之接觸舌部係在兩處可彈性變形，因此
          ，其變位置可較大，與對方連接器之屏蔽部之接觸成為確實。」之功效（
          參照系爭案說明書第十三頁最後三行），而此功效原告於異議理由書和起
          訴狀完全沒有提及，顯係默認系爭案具有此種功效，亦即系爭案能夠增進
          功效，則不論系爭案是否能夠輕易完成，由於系爭案係新型專利，只要能
          夠增進功效便具有進步性，故系爭案充分符合新型專利的進步性要件。
        (7)至於系爭案的申請專利範圍第三、四項，係直接或間接附屬於申請專利範
          圍第二項，由於申請專利範圍第二項具有進步性，則第三、四項當然亦具
          有進步性。況且，原告於異議理由書和起訴狀中，完全沒有提及系爭案的
          申請專利範圍第三、四項，顯係原本即已默認系爭案的申請專利範圍第三
          、四項具有進步性，故在此毋庸贅言。
      綜上所述，原告所提示的引證案無法證明系爭案有違專利法第九十八條第二項
      規定之具體事實，且原告一方面默認系爭案具有功效，另一方面卻主張系爭案
      不具進步性，因此其起訴無理由，原處分及維持原處分之訴願決定均無違法之
      處，敬請駁回原告之訴，以保障參加人應得的權益。
    理  由
一、按凡對物品之形狀、構造或裝置之創作或改良，而可供產業上利用者，得依法取
    得新型專利，為系爭專利核准審定時專利法第九十七條暨第九十八條第一項所規
    定。而公告中之新型，任何人認有違反前揭專利法第九十七條至第九十九條規定
    者，依法得自公告之日起三個月內，備具異議書，附具證明文件，向專利專責機
    關提起異議。從而，系爭專利有無違反專利法情事而應不予專利，依法應由異議
    人附具證據證明之，倘其證據不足以證明系爭專利有違專利法之規定，自應為異
    議不成立之處分。
二、本件系爭第00000000號「具屏蔽板之電氣連接器」新型專利案，其申請
    專利範圍第一項之特徵為：屏蔽板係在器殼之長度方向位於對向側面之範圍內，
    增強端板係具有位於器殼之端面側的主部及折彎形成與屏蔽板之面成為平行的副
    部，該副部與屏蔽板之端部重疊形成彈性接觸者；其第二項之特徵為：屏蔽板係
    可彈性變位地與對方連接器之屏蔽部彈性接觸，而在至少一部位具有形成可撓部
    之接觸舌片，上述屏蔽板係在位於該屏蔽板之板面範圍內，在該接觸舌片之基部
    近旁，形成有局部地提高接觸舌片可撓性的其他可撓部者。原告所舉異議引證一
    為西元一九八七年八月十八日公告之美國第0000000號專利案，引證二為
    西元一九九一年七月三十日公告之美國第0000000號專利案，引證三為西
    元一九九七年十二月十六日公告之美國第0000000號專利案。案經被告審
    查，認引證一第十二圖中，一對金屬遮蔽殼所設之複數彈指，並未如系爭案之接
    觸舌片另在其基部近旁，形成有局部提高其可撓性的其他可撓部，不能證明系爭
    案申請專利範圍第二項不具新穎性；引證一、二並未如系爭案另設增強端板，而
    引證三之遮蔽殼、托架亦與系爭案之屏蔽板、增強端板構造不同；故系爭案申請
    專利範圍第一項並非各引證案之技術手段拼湊而得，難稱其不具進步性，乃為異
    議不成立之處分。原告不服，依序提起訴願、行政訴訟；兩造及參加人之主張，
    各如事實欄所載，其爭點厥為系爭案是否違反核准時專利法第九十八條第一項第
    一款及第二項之規定，而不得取得新型專利？
三、經查，系爭案之屏蔽板係在器殼體之長度方向位於對向側面之範圍內，與引證三
    之遮蔽殼除具圍設於絕緣本體四周之邊壁外，另又再設頂壁之構造不同；另系爭
    案之增強端板係具有位於器殼之端面側的主部及折彎而與屏蔽板之端部重疊形成
    彈性接觸的副部，在構造上亦顯然與該引證三中之托架不同；故該引證三之托架
    未設副部係因其整體構造與系爭案不同，並非無需副部即可達成接觸效果，也因
    此該引證三或連同未設有增強端板之引證一、二，並不能證明系爭案申請專利範
    圍第一項為拼湊而得或為運用申請前既有之技術或知識。次查，原異議理由係以
    引證一認為系爭案申請專利範圍第二項不具新穎性，但該引證一圖一（詳如圖十
    二）之遮蔽殼所設之複數彈指（舌片）雖亦自頂部向內彎折而成，卻並未如系爭
    案除該內彎而成之接觸舌片外（如第一及十二圖），另又在其基部近旁形成有具
    體且可提高接觸舌片可撓性的其他可撓部，確不能證明系爭案申請專利範圍第二
    項不具新穎性。綜上所述，本件原告起訴意旨，並非可採；被告以引證案不能證
    明系爭案不具新穎性及進步性，而為異議不成立之處分，揆諸首揭規定，並無違
    誤，訴願決定予以維持，亦無不合。原告仍執前詞，訴請撤銷，並命被告為異議
    成立之處分，均無理由，應予駁回。
據上論結，本件原告之訴為無理由，依行政訴訟法第九十八條第三項前段，判決如主
文。
中      華      民      國    九十二    年      七      月    二十二    日
                           臺 北 高 等 行 政 法 院  第二庭
                                             審判長 法  官  徐瑞晃
                                                    法  官  吳慧娟
                                                    法  官  李得灶
右為正本係照原本作成。
如不服本判決，應於送達後二十日內向本院提出上訴狀並表明上訴理由，如於本判決
宣示後送達前提起上訴者，應於判決送達後二十日內補提上訴理由書（須按他造人數
附繕本）。
中      華      民      國    九十二    年      七      月    二十五    日
                                                    書記官  陳清容


司法院資訊處製作；財團法人民間司法改革基金會備份。
